臺灣新竹地方法院民事判決  
110年度訴字第53號
原      告  吳崑梅  
            林軒秀  
            邱彭玉端
            劉家振  
共      同
訴訟代理人  洪大明律師
複 代 理人  鄭玉金律師
被      告  洪瑪利  

            鄭金鳳  
上  一  人            
訴訟代理人  溫進焜  
上列當事人間確認通行權存在等事件，本院於民國110年5月4日
辯論終結，判決如下：
    主      文
確認原告就被告所有坐落新竹市○○段○○○地號土地如附圖所示編
號A部分、面積九十平方公尺之土地有通行權存在。
原告其餘之訴駁回。
訴訟費用由原告負擔。
    事實及理由
壹、程序方面：
一、按確認法律關係之訴，非原告有即受確認判決之法律上利益
    者，不得提起之，民事訴訟法第247條第1項前段定有明文。
    所謂即受確認判決之法律上利益，係指法律關係之存否不明
    確，原告主觀上認其在法律上之地位有不安之狀態存在，且
    此種不安之狀態，能以確認判決將之除去者而言（最高法院
    52年台上字第1240號判例要旨參照）。本件原告主張對被告
    所有坐落新竹市○○段000地號土地（下稱系爭398地號土地）
    如新竹市地政事務所複丈日期民國110年2月3日土地複丈成
    果圖（下稱附圖）所示編號A部分，面積90平方公尺，有通
    行權存在，惟為被告所否認，是原告對上開土地有無通行權
    ，即陷於不明確之狀態，而此不確定之狀態可以確認判決除
    去，依首開說明，原告提起本件訴訟，即有確認利益存在，
    合先敘明。
二、次按訴狀送達後，原告不得將原訴變更或追加他訴，但請求
    之基礎事實同一、不甚礙被告之防禦及訴訟之終結者，不在
    此限；不變更訴訟標的，而補充或更正事實上或法律上之陳
    述者，非為訴之變更或追加，民事訴訟法第255條第1項第2
    、7款、第256條分別定有明文。查原告起訴時，其訴之聲明
    原為：㈠確認原告就被告2人所共有坐落系爭398地號土地如
    起訴狀附圖所示紅色A部分區域，面積89平方公尺之土地有
    通行權存在；㈡被告等2人不得在前項通行範圍土地為妨礙原
    告通行之行為（見本院卷第9至11頁）。嗣經本院會同兩造
    及新竹市地政事務所勘測原告所請求通行範圍之位置、面積
    後，原告於110年3月23日當庭具狀更正聲明為：㈠確認原告
    就被告2人所共有系爭398地號土地如附圖所示A部分區域，
    面積90平方公尺之土地有通行權存在；㈡被告等2人不得在前
    項通行範圍土地為妨礙原告通行之行為（見本院卷第171頁
    ）。核原告所為係屬因測量而確定欲通行之土地位置、面積
    後，所為補充及更正事實上之陳述，且其請求之基礎事實同
    一，亦不甚礙被告之防禦及訴訟之終結，揆諸上開規定，於
    法並無不合，應予准許。
貳、實體方面：
一、原告主張：
　㈠坐落新竹市○○段000地號土地為原告吳崑梅、林軒秀2人所共
    有；同段414-2地號土地為原告邱彭玉端所有；同段409地號
    土地為原告劉家振所有，而上開3筆土地（下均逕稱地號，
    合稱原告土地）均屬袋地，出入必須經由原告邱彭玉端所有
    之同段414-1地號（下逕稱地號）土地部分土地及被告所共
    有之系爭398地號土地如附圖所示編號A部分範圍。而414-1
    地號土地為原告邱彭玉端所有，本無通行問題，惟被告所共
    有系爭398地號如附圖所示編號A部分土地，經原告於申請指
    定建築線時，被告卻向新竹市政府提出異議，表示該地非屬
    現有巷道，不得指定建築線，致兩造對於上開土地是否具有
    通行權發生爭議，為此提起本件確認訴訟。
　㈡本件新竹市政府雖稱原告土地及414-1地號土地指定之建築線
    成果圖已經核發。惟新竹市政府核發之指定建築線位置位於
    如附圖所示編號A部分範圍之下緣線，縱有此指定建築線，
    上開土地仍不得申請建造執照。
　㈢而被告洪瑪利所稱之藍色鐵皮屋地上物並非位於原告土地，
    而係位於相鄰原告土地之新竹市○○段000地號土地（下逕稱
    地號），且該藍色鐵皮屋之後方尚有小水溝，故被告辯稱將
    藍色鐵皮屋拆除後即可自新竹市光華二街150巷對外通行並
    非損害最小之方案。況原告擬於原告土地上興建房屋，因此
    需要最少路寬3.5米以上之消防通道，供消防車通過，始能
    取得建築執照。
　㈣綜上，爰依民法第787條第1項規定提起本件訴訟，並聲明：
　⒈確認原告就被告2人所共有系爭398地號土地如附圖所示A部分
    區域，面積90平方公尺之土地有通行權存在。
　⒉被告等2人不得在前項通行範圍土地為妨礙原告通行之行為。
二、被告則以：
　㈠被告洪瑪利之答辯：
　⒈本件應由新竹市政府出面處理，系爭398地號土地現況為私有
    道路，之前被告洪瑪利曾就原告通行系爭398地號土地一事
    出具同意書予原告，供原告持該同意書向新竹市政府辦理指
    定建築線，惟新竹市政府不接受被告洪瑪利提出之同意書，
    嗣發文向被告洪瑪利要求撤回先前被告洪瑪利對公用地役關
    係之異議。
　⒉而411地號土地西側地界線處相鄰新竹市光華二街150巷巷道
    ，該處雖有一藍色鐵皮屋之地上物，惟將該地上物拆除後即
    可對外通行至光華二街150巷。若不拆除鐵皮屋，惟自原告
    土地東側往北延414-1地號行經新竹市○○段000地號（下逕稱
    地號）土地通行，其盡頭雖立有鐵皮圍牆而為一死巷，然拆
    除上開鐵皮圍牆後，亦可對外通行。又被告洪瑪利並沒有妨
    害原告通行，只是認為沒有義務出具同意書予原告。本件若
    係基於被告洪瑪利私人同意原告通行系爭398地號土地，被
    告洪瑪利同意，惟希望原告給付償金。
　⒊綜上，爰答辯聲明：
　⑴原告之訴駁回。
　⑵訴訟費用由原告負擔。
　㈡被告鄭金鳳之答辯：
　⒈被告鄭金鳳起初購買系爭398地號土地時，該土地設定之地目
    為「田」，被告鄭金鳳並不知悉為何現況係作為道路使用。
　⒉被告鄭金鳳並沒有阻擋或是危害原告通行，原告為何要告被
    告鄭金鳳，原告之前都沒有找被告鄭金鳳協商，認為沒有必
    要簽同意書予原告，若被告鄭金鳳以私人名義供原告通行系
    爭398地號土地，希望原告給付償金。
　⒊綜上，爰答辯聲明：
　⑴原告之訴駁回。
　⑵訴訟費用由原告負擔。　
三、本院之判斷：
　　本件411地號土地為原告吳崑梅、林軒秀所共有；414-1及41
    4-2地號土地為為原告邱彭玉端所有；409地號土地為原告劉
    家振所有；系爭398地號土地則為洪瑪利、鄭金鳳所共有，
    有原告提出上開土地之土地登記第一類謄本在卷可憑（見本
    院卷第21至25、29、49頁），復為兩造所不爭執，堪信為真
    。又原告主張原告土地為袋地，須通行被告共有之系爭398
    地號土地等情，則為被告所否認，並以前詞置辯。是本件所
    應審究者為：㈠原告所有之原告土地是否為袋地？㈡原告請求
    確認系爭398地號土地如附圖所示編號A部分、面積90平方公
    尺土地有通行權存在，且被告不得於上開通行範圍土地為妨
    礙原告通行之行為，有無理由？茲論述如下。 
　㈠原告所有之原告土地是否為袋地？
　⒈按土地因與公路無適宜之聯絡，致不能為通常使用時，除因
    土地所有人之任意行為所生者外，土地所有人得通行周圍地
    以至公路，民法第787條第1項定有明文。又土地是否不能為
    通常使用，應斟酌土地之形狀、面積、位置及用途定之（最
    高法院95年度台上字第2653號、81年度台上字第2453號民事
    裁判意旨參照）。再者，鄰地通行權之功能在解決與公路無
    適宜聯絡袋地之通行問題，不在解決袋地之建築問題，固不
    能僅以建築法或建築技術上之規定為酌定通行事項之基礎，
    但通行鄰地之目的既在使袋地得為通常之使用，是於袋地為
    建地時，即須將其建築需要列入考量；若准許通行之土地，
    不足敷袋地建築之基本需求，尚不能謂已使為建地之袋地為
    通常之使用（最高法院85年度台上字第3141號判決要旨參照
    ）。
　⒉經查，依原告提出之地籍圖謄本、國土測繪圖資、現場照片
    等資料觀之（見本院卷第19、55至59、135至145頁），原告
    土地北側及東側為原告邱彭玉端所有之414-1地號土地，其
    中北側部分建有房屋、東側部分為鋪設柏油之道路，而原告
    土地西側為一藍色鐵皮屋，南側亦為他人居住使用之房屋。
　⒊本院並於110年2月3日會同兩造及新竹市地政事務所人員到場
    履勘之結果，原告土地現況為空地及現有道路，空地部分現
    做為停車場使用，而原告主張欲通行之系爭398地號土地如
    附圖所示編號A部分範圍現況為鋪設柏油之道路，與新竹市
    光華二街150巷相通。而原告土地僅能經由414-1地號土地，
    經被告所有系爭398地號土地如附圖所示A部分土地對外通行
    至最近之道路即光華二街150巷，而414-1地號土地北側之41
    3地號土地現況雖為新竹市光華二街150巷37弄之柏油道路，
    惟盡頭並無法對外聯絡，是一死巷。另外從被告洪瑪利所稱
    藍色鐵皮屋旁有一寬約1.5公尺之道路，鐵皮屋後方有一水
    溝（寬約50至60公分），跨過此水溝方能通往光華二街150
    巷等情，有勘驗測量筆錄附卷可稽（見本院卷第125至126頁
    ），新竹市地政事務所並於110年2月23日以新地測字第1100
    001503號函檢送複丈成果圖即附圖在卷供參（見本院卷第14
    7、149頁）。
　⒋又原告前為於原告土地建築房屋向新竹市政府申請指定建築
    線，惟經被告洪瑪利就如附圖所示A部分土地之巷道是否具
    公用地役關係一事提出異議，此經本院就上開情形依職權函
    詢新竹市政府，嗣經新竹市政府以109年9月17日府都建字第
    1090140987號函檢附原告土地申請指定建築線之相關資料核
    閱屬實（見本院卷第61至89頁）。
　⒌另經本院就被告洪瑪利提出異議是否影響原告建築房屋之合
    法性等情再次函詢新竹市政府，經新竹市政府於109年12月2
    3日以府都建字第1090192831號函覆本院：「建築基地以私
    設通路連接建築線者，應檢附該私設通路之土地權利證明文
    件」、「就該道路（指系爭398地號土地）通行情形，係僅
    供特定公眾通行使用，不具公用地役關係，爰無認定現有巷
    道規定之適用，其建築基地面臨該道路通行權之行使，應屬
    私權範疇」、「本案4筆土地（即原告土地）建築基地面臨
    之光華二街150巷37弄因非屬現有巷道，故依規應以自由段3
    98地號（通路）土地連接建築線，後續申請建造執照時，則
    應依上開自治條例（即新竹市建築管理自治條例）第7條之
    規定，檢附該通路土地之權利證明文件（供通行使用之土地
    使用權同意書）」等語，此亦有上開函文在卷足憑（見本院
    卷第105至106頁）。
　⒍據此，本院審酌原告土地現況周圍均為房屋及地上物所包圍
    ，現況除經由系爭398地號如附圖所示A部分土地始得連接最
    近之道路即光華二街150巷外，並無其他與對外道路聯絡之
    方式。佐以原告擬於原告土地建築房屋使用，而如附圖所示
    A部分土地現況雖為鋪設柏油之道路，然依上開新竹市政府
    函文敘明該道路僅為供特定公眾通行使用而不具公用地役關
    係，致原告無法申請指定原告土地之建築線，是原告土地現
    況不足敷原告建築之基本需求等情，足見原告土地乃為與公
    路無適宜聯絡，致不能為通常使用之袋地，堪以認定。
　㈡原告請求確認系爭398地號土地如附圖所示編號A部分、面積9
    0平方公尺土地有通行權存在，且被告不得於上開通行範圍
    土地為妨礙原告通行之行為，有無理由？
　⒈次按有通行權人應於通行必要之範圍內，擇其周圍地損害最
    少之處所及方法為之，民法第787條第2項前段定有明文。而
    民法第787條第1項所定之通行權，其主要目的，不僅專為調
    和個人所有之利害關係，且在充分發揮袋地之經濟效用，以
    促進物盡其用之社會整體利益，從而明定周圍地所有人負有
    容忍通行之義務。是袋地通行權，非以袋地與公路有聯絡為
    已足，尚須使其能為通常之使用。而是否為通常使用所必要
    ，除須斟酌土地之位置、地勢及面積外，尚應考量其用途（
    最高法院87年度台上字第2247號判決意旨參照）。又法院對
    於民法第787條第2項「周圍地損害最少之處所及方法」之判
    決性質，除當事人提起確認之訴有確認判決之效力外，也有
    形成判決之效力。有通行權之人因法院之判決，對於通行之
    處所及範圍取得通行權。法院既認為當事人有通行權存在，
    自應依職權認定何處係「周圍地損害最少之處所及方法」，
    不以當事人所聲明請求之通行處所及方法為限。準此，原告
    所請求通行之土地是否為該袋地通常使用所必要，應依土地
    位置、地勢、面積、用途及使用之實際情形定之。
　⒉經查，本件原告土地現況北、西、南側均為建物及地上物包
    圍，對外僅能自東側原告邱彭玉端所有之414-1地號土地往
    南經由被告所共有系爭398地號如附圖所示A部分土地對外通
    行，而上開範圍土地現為鋪設柏油路面作為私設道路使用，
    前已敘明。又上開範圍土地下方之系爭398地號土地部分，
    經本院函詢新竹市政府該部分土地是否具有公用地役關係，
    復經新竹市政府以110年4月1日府都建字第1100053961號函
    函覆本院稱：「本市○○段000地號土地係屬現有巷道」等語
    ，有該函文附卷可參（見本院卷第181頁）。據此，本院審
    酌系爭398地號土地如附圖所示編號A部分土地本係鋪設柏油
    作為道路使用，且上開範圍土地下方亦屬現有巷道等情，若
    原告自上開範圍土地通行，無須另外劃設新通路或施作額外
    工程，自得以最短之路線對外與光華二街150巷巷道（即如
    附圖所示編號A部分土地下方之系爭398地號土地部分）聯絡
    。且如附圖所示編號A部分土地現況既為鋪設柏油之路面，
    並作為私人道路供通行使用，原告於上開範圍土地通行亦不
    違反上開範圍土地供通行使用之目的，對被告所造成之損害
    甚小，堪認原告所主張之通行方案即通行如附圖所示編號A
    部分之土地，應屬妥適。
　⒊被告雖辯稱原告拆除原告土地西側之藍色鐵皮屋，即可直接
    通行光華二街150巷等語。惟觀之附圖即前揭複丈成果圖（
    見本院卷第149頁）及原告土地現況照片（見本院卷第135至
    139頁）所示，上開鐵皮屋僅有1平方公尺位在411地號土地
    上，顯見上開鐵皮屋實際上大部分係坐落於相鄰411地號土
    地之同段412地號土地上，僅鐵皮屋右側邊緣緊鄰原告吳崑
    梅、林軒秀所共有411地號土地西側之地界線，是上開鐵皮
    屋既非坐落於411地號土地上，原告自無權將上開鐵皮屋拆
    除，況上開鐵皮屋左側有一寬50至60公分之水溝，此亦有前
    揭勘驗測量筆錄及現場照片可參（見本院卷第126、141頁）
    。若採此方案，勢須將坐落他人土地之鐵皮屋移除，並於上
    開水溝鋪設棧板，相較原告主張之方案無須進行任何施作得
    逕予通行，難認被告主張之此方案造成之損害最小，不足憑
    採。
　⒋被告另辯稱新竹市光華二街150巷37弄之盡頭雖為死巷，然拆
    除該盡頭之鐵皮圍牆，原告即得自原告土地東側延414-1地
    號土地，行經413地號土地之光華二街150巷37弄道路對外通
    行等語。惟若採此方案，原告除須繞道通行距離較遠之光華
    二街150巷37弄道路，且該道路盡頭之鐵皮後方尚有其他建
    物坐落其上，此觀原告提出該道路之現況照片即明（見本院
    卷第145頁），如採行此方案，勢必尚須拆除鐵皮圍牆及他
    人之建物，相較逕予通行系爭398地號土地如附圖所示編號A
    部分土地，亦非對鄰地損害最少之方法，自難憑採。
　⒌綜上，本院審酌上開通行方案造成周圍地之損害程度暨原告
    土地及系爭398地號土地之位置、整體利用等情狀，認原告
    所主張如附圖所示編號A部分、面積90平方公尺之土地，為
    原告得通行損害最少之處所及方法，原告訴請確認其就被告
    所有系爭398地號土地，如附圖所示編號A部分、面積90平方
    公尺之土地有通行權存在，核屬有據，應予准許。
　⒍至於原告請求被告就上開通行權範圍不得為妨礙原告通行之
    行為乙節。惟查：被告並無設置地上物或其他妨礙原告通行
    之行為，業經本院履勘現場屬實而有勘驗測量筆錄及現場照
    片在卷為證，此亦為原告所不爭執，被告至本件言詞辯論終
    結時既仍無何妨礙原告通行之作為，則原告請求被告不得為
    妨礙原告通行之行為，即無權利保護之必要與利益，故此部
    分訴訟即屬無由，而應予駁回。 
　㈢末按民法第787條第1項後段固規定，有通行權者，對於通行
    地因此所受之損害，雖應支付償金，惟該償金係指補償土地
    所有權人不能使用土地之損害，必於有通行權者，行使其通
    行權後，始有是項損害之發生，與通行權無對價關係（最高
    法院76年度台上字第2646號民事裁判意旨參照）。且通行權
    人對於通行地因此所受損害，固應支付償金，且此項償金支
    付義務，於通行權確定時起即為通行人之法定負擔。惟償金
    之支付與通行權間並無對價關係，被通行之土地所有人如未
    於通行權之訴提起反訴請求，亦非不得於通行權訴訟確定後
    另行訴求給付（最高法院86年度台上字第3265號民事裁判意
    旨參照）。經查，本件被告2人雖抗辯原告應就其主張通行
    道路範圍致被告之土地所受損害支付償金等語，惟揆諸前揭
    說明，此種償金與原告袋地通行權間並無對價關係，被告本
    不得以原告尚未支付償金為由，否認原告之通行權。況被告
    此部分抗辯並不屬本件訴訟審理之範圍，本院無從擅為判斷
    ，否則即有訴外裁判之違法，併此敘明。
四、綜上所述，原告依民法第787條第1項之規定，訴請確認其就
    被告所有系爭398地號土地，如附圖所示編號A部分、面積90
    平方公尺之土地有通行權存在，為有理由，應予准許，逾此
    範圍之請求，則屬無據，應予駁回。
五、本件事證已臻明確，兩造其餘之攻擊或防禦方法及所用之證
    據，經本院斟酌後，認為均不足以影響本判決之結果，爰不
    逐一論列，附此敘明。
六、據上論結，本件原告之訴為一部有理由，一部無理由，依民
    事訴訟法第79條、第85條第1項前段，判決如主文。
中　　華　　民　　國　　110 　年　　5 　　月　　18　　日
                  民事第一庭    法　官　蔡欣怡
以上筆錄正本係照原本作成。　　　　　　　　　
如對本判決上訴，須於判決送達後20日內向本院提出上訴狀。
如委任律師提起上訴者，應一併繳納上訴審裁判費。
中　　華　　民　　國　　110 　年　　5 　　月　　18　　日
                                書記官  謝國聖